【裁判字號】    94,訴,1251
【裁判日期】    950314
【裁判案由】    分割共有物
【裁判全文】
臺灣臺南地方法院民事判決              94年度訴字第1251號
原      告  甲○○○
訴訟代理人  侯清治律師
複代理人    蔡信泰律師
被      告  乙○○
訴訟代理人  丙○○
上列當事人間請求分割共有物事件，經本院於民國95年3月7日言
詞辯論終結，判決如下：
    主  文
兩造共有坐落台南縣山上鄉○○段第五六六地號、地目旱、面積
二０四三點二九平方公尺土地，應分割如附圖所示：Ａ部分面積
二０一五點七九平方公尺分歸原告取得，Ｂ部分面積二七點五０
平方公尺分歸被告取得。
訴訟費用由兩造按附表所示比例負擔。
    事 實 及 理 由
一、原告起訴主張：坐落台南縣山上鄉○○段566地號、地目旱
    、面積2043.29平方公尺土地（下簡稱系爭土地）為兩造共
    有，應有部分比例如附表所示，由於兩造無法達成協議分割
    ，復未訂立不分割契約，原告自得請求分割，為此爰依共有
    物分割請求權之法律關係，提起本件訴訟。而系爭土地東南
    側鄰同段573地號土地為被告所有，如依附圖所示分割方案
    分割，被告分割後之土地得與其所有之573地號土地合併使
    用，亦無不能通行之問題，原告所主張之分割方式應屬適當
    等語。並聲明：如主文所示。
二、被告則陳述：同意原告所主張之分割方案，系爭土地東南側
    有被告之圍牆，願意分得東南側之土地，但不同意與原告以
    協議分割方式處理等語。
三、按共有物若無因物之使用目的不能分割或契約訂有不分割之
    期限者，各共有人，得隨時請求分割共有物；共有人就共有
    物分割之方法不能協議決定者，任何共有人得請求法院判決
    分割共有物，民法第823條第1項、第824條第2項分別定有明
    文。查系爭土地為兩造所共有，其應有部分比例如附表所示
    ；又系爭土地之地目為旱地，依其目的並無不能分割之情形
    ，且兩造就系爭土地並無不能分割之約定，然迄今均不能達
    成分割協議等情，業據原告提出與其所述相符之土地登記謄
    本、地籍圖謄本各 1件為證，是以系爭土地既無不能分割之
    情事，兩造又無法達成分割之協議，則原告依共有物分割請
    求權，請求分割系爭土地，即無不合。
四、次按共有物之分割，應由法院依民法第824條命為適當之分
    配，不受當事人主張之拘束。又分割共有物時，法院應參酌
    當事人之聲明、共有物之性質、經濟效用及全體共有人之利
    益等因素公平為之。經查，系爭土地南側鄰同段573地號及
    588地號土地，在與588地號及573地號交接處設有鐵門，僅
    南側有寬約4公尺之既成道路，其餘均未臨道路，該土地規
    畫有庭園，東北邊建有門牌號碼台南縣山上鄉5號磚造石綿
    瓦一層樓房屋一棟，由原告居住使用，西邊則規劃為庭園種
    植有龍眼樹等果樹，東南側鄰573地號處設有圍牆，該圍牆
    南側為573地號土地合成一體使用，有本院勘驗筆錄及現場
    照片附卷可稽。是以，系爭土地之使用現狀係大部分土地均
    由原告使用，被告使用範圍係在東南側圍牆內之土地。而依
    原告所提出如附圖所示之分割方案，係以系爭土地臨路點為
    基準，以直線使該土地面積切割為二，將東南側之土地分歸
    被告所有，與目前使用狀態大致相符，且對被告亦無不利益
    ，而被告亦同意按上開方式分割，亦經被告向本院陳明。是
    本院斟酌系爭土地所在位置及四周現狀、共有人之意願、及
    共有人對土地之利用情形，認原告所提出之如附圖所示之分
    割方法，應屬妥適，爰判決系爭土地之分割方法如主文第1
    項所示。
五、末按定共有物分割之方法，可由法院自由裁量，為適當之分
    配，不受任何共有人主張之拘束，既如前述，則本件縱准原
    告分割共有物之請求，並採行原告主張之分割方法為分割，
    然因分割共有物之訴，係以請求分割共有物之形成權為訴訟
    標的，當事人所提出之分割方法，僅係供法院之參考，其分
    割方法，對於各共有人而言，並無勝負之問題，當事人提出
    其認為適當之分割方法，應認係屬防禦其權利所必要，故本
    件訴訟費用之負擔，自應由兩造依其應有部分之比例負擔較
    為合理，附此敘明。
六、據上論結，本件原告之訴為有理由，依民事訴訟法第80 條
    之1、第78條、第85條第1項但書，判決如主文。
中    華    民    國    95    年    3    月     14    日
                  民事第四庭    法  官  童來好
  ┌───────────────────────────────┐
  │附表：                                                        │
  ├──────────┬────────────────────┤
  │ 共    有    人     │  應   有   部   分   比   例           │
  ├──────────┼────────────────────┤
  │  甲○○○          │  3046分之3005                          │
  ├──────────┼────────────────────┤
  │  乙○○            │  3046分之41                            │
  └──────────┴────────────────────┘
以上正本係照原本作成
如對本判決上訴，須於判決送達後20日內向本院提出上訴狀
中    華    民    國    95    年    3    月    14     日
                                書記官  卓春成


司法院資訊處製作；財團法人民間司法改革基金會備份。
